【裁判字號】    91,重訴,515
【裁判日期】    920415
【裁判案由】    返還租賃物
【裁判全文】
臺灣臺中地方法院民事判決  九十一年度重訴字第五一五號
    原      告  甲○○○○○○.
    法定代理人  丙○○
    訴訟代理人  林開福  律師
    複代理人    姜  萍  律師
    被      告  乙○○  住台中.
右當事人間請求返還租賃物事件，本院判決如左：
    主      文
被告應將坐落台中市○○區○○段四一地號土地上如附圖所示編號Ｂ部分三層ＲＣ造
建物，面積０點一三五五三二公頃，及Ｃ部分一層鐵皮屋，面積０點００二八四六公
頃之建物返還予原告，並自民國九十一年九月十六日起，至返還該等建物之日止，按
月給付原告新台幣貳拾柒萬壹仟貳佰元。
訴訟費用由被告負擔。
本判決於原告以新台幣貳佰壹拾萬元，為被告供擔保後，得假執行。
    事      實
甲、原告方面：
壹、聲明：
一、被告應將坐落台中市○○區○○段四一地號土地上如附圖所示編號Ｂ部分三層Ｒ
    Ｃ造建物（面積０點一三五五三二公頃）、Ｃ部分一層鐵皮屋（面積０點００二
    八四六公頃）之建物返還予原告，並自民國（下同）九十一年九月十六日起，至
    返還該等建物之日止，按月付原告新台幣（下同）貳拾柒萬壹仟貳佰元。
二、原告願供擔保請准宣告假執行。
貳、陳述：
一、被告於九十年十二月間，與原告簽訂租約，由原告將坐落台中市○○區○○段四
    一地號土地上如附圖所示編號Ｂ部分三層ＲＣ造建物，面積０點一三五五三二公
    頃、Ｃ部分一層鐵皮屋，面積０點００二八四六公頃之建物，以每月貳拾柒萬壹
    仟貳佰元之租金出租予被告，並約定按月於當月一日給付，租期九十年二月十六
    日至九十三年二月十五日，惟被告自九十年十二月十六日迄今，其所簽發用以支
    付九十年十二月至九十一年三月份租金之支票，經提示未獲兌現，因被告於承租
    時有交付原告參佰萬元押金，依土地法第九十九條規定，押金超過二個月租金之
    總額，超過之部分得抵付房租，本件租賃契約兩個月之租金為伍拾肆萬貳仟肆佰
    元，押金為參佰萬元，超過之部分為貳佰肆拾伍萬柒仟陸佰元，除以每月貳拾柒
    萬壹仟貳佰元，可抵付九個月租金，經扣除九十年十二月十六日至九十一年九月
    十五日期間九個月之租金，被告自九十一年九月十六日起即未支付租金，至今已
    遲付租金總額已達兩個月以上，經原告於九十二年二月十三日定期催告給付，被
    告仍不為支付，原告於九十二年三月十三日具狀向被告表示契約自九十二年三月
    十五日起終止，該意思表示業已到達被告，兩造間之系爭租賃契約既於九十二年
    三月十五日終止，原告基於租賃物返還請求權及有物返還請求權均可請求被告返
    還系爭租賃物，被告即應將租賃物返還。又被告自九十一年九月十六日起至九十
    二年三月十五日，未按月給付租金貳拾柒萬壹仟貳佰元，原告依法自得按月請求
    其給付；另被告於返還租賃物前，占有系爭建物為無法律上原因而受有利益，致
    原告受有相當於租金之損害，被告亦應按月給付相當於月租金貳拾柒萬壹仟貳佰元
    之不當得利。
二、又退步而言，被告未經申請並領得變更使用執照，即將系爭建物擅自變更為視聽
    唱歌場所使用，顯違建築法第七十三條未經領得變更使用執照，不得變更其使用
    之規定，故原告除得依系爭租賃契約第七條、第十條、及土地法第一零三條第三
    款（即違法轉租）之規定，向被告為終止契約之權利，亦得依土地法第一零三條
    第二款之規定終止租約，並以本書狀之送達作為終止契約之意思表示。
參、證據：提出台中市政府人民團體立案證明書一份、台中市工務局（八四）中工建
    使字第一二一二號使用執照一份、房屋稅繳款書八份，不動產基地租賃附強制執
    行契約書一份支票及退票理由書各四份、台中市工務局中工管字第０九一００一
    ０三０八號函一份、土地租賃契約書一份為證，並聲請至現場履勘測量。
乙、被告方面：被告未於言詞辯期日到場, 亦未提出書狀作何聲明或陳述。
丙、本院依原告聲請會同台中市中興地政事務所人員到場勘驗，並繪製複丈成果圖。
    理      由
一、被告未於言詞辯論期日到場，查無民事訴訟法第三百八十六條各款所列情形，茲
    依原告之聲請，由其一造辯論而為判決。
二、本件原告主張：於九十年十二月間，與原告簽訂租約，由原告將坐落台中市○○
    區○○段四一地號土地上如附圖所示編號Ｂ部分三層ＲＣ造建物，面積０點一三
    五五三二公頃、Ｃ部分一層鐵皮屋，面積０點００二八四六公頃之建物，以每月
    貳拾柒萬壹仟貳佰元之租金出租予被告，並約定按月於當月一日給付，租期九十
    年二月十六日至九十三年二月十五日，惟被告所簽發用以支付九十年十二月至九
    十一年三月份租金之支票，經提示未獲兌現，而被告自九十年十二月十六日起，
    即未支付租金之事實，業經原告提出台中市政府人民團體立案證明書一份、台中
    市工務局（八四）中工建使字第一二一二號使用執照一份、房屋稅繳款書八份，
    不動產基地租賃附強制執行契約書一份、支票及退票理由書各四份、土地租賃契
    約書一份為證，並經本院會同地政人員勘驗及繪製如附圖所示複丈成果圖在卷可
    參，被告經合法通知未到庭，且未提出書狀作任何聲明及陳述，原告主張之上開
    事實，自堪信為真實。又本件被告於承租時有交付原告參佰萬元押租金，業為原
    告所自認，依土地法第九十九條規定，押金超過二個月租金之總額，超過之部分
    得抵付房租，本件租賃契約兩個月之租金為伍拾肆萬貳仟肆佰元，押金為參佰萬
    元，押金扣除上開二個月租金數額，超過之部分為貳佰肆拾伍萬柒仟陸佰元，除
    以每月貳拾柒萬壹仟貳佰元，可抵付九個月租金，經扣除九十年十二月十六日至
    九十一年九月十五日期間，九個月之租金，被告自九十一年九月十六日起即未支
    付租金，至九十二年二月十三日，原告具狀催告給付（於九十二年二月二十四日
    到達被告），已遲付租金總額已達兩個月以上，被告受催告後仍不為支付，原告
    於九十二年三月十三日具狀向被告表示契約自九十二年三月十五日起終止，該意
    思表示業已於九十二年三月十四日到達被告，有原告所提九十二年二月十三日之
    準備續狀、九十二年三月十二日準備及縮減聲明狀各一份，及本院九十二年二月
    二十四日、九十二年三月十四日公示送達公告各一份在卷可參，是原告主張兩造
    間之系爭租賃契約已於九十二年三月十五日終止，應屬可採。
三、又原告雖亦主張被告未經其同意，將系爭二筆土地轉租與他人，及被告在系爭建
    物未經申請並領得變更使用執照，即將系爭建物變更為視聽唱歌場所使用，係違
    反建築法第七十三條規定，二者均屬違約而得為終止租約事由云云，惟原告就被
    告有非法轉租之情事，未舉任何證據以資證明，尚無可採；另原告主張被告未經
    申請並領得變更使用執照，即將系爭建物變更為視聽唱歌場所使用，係違反建築
    法第七十三條規定等情，業據原告提出台中市工務局函文一件附卷可參，固堪信
    為真，惟查土地法第一百零三條第二款所謂承租人以基地供違反法令之使用，係
    指承租人以基地或基地上之房屋供違反法令之使用，致危害於公共安全或有違反
    公序良俗之情形而言。倘承租人以之供違反法令之使用，並無危害公共安全或違
    反公序良俗，自無上開條款規定之適用。是本件被告承租系爭建物未經申請並領
    得變更使用執照，即將系爭建物變更為視聽唱歌場所使用，固有違反建築法第七
    十三條規定，然該違法行政許可法規之情事，並非以基地或基地上房屋供違反法
    令之使用，殊難謂有土地法第一百零三條第二款之適用，原告自不能據此為終止
    契約之原因。是以，如前所述，原告僅能就被告積欠租金達二期以上之事由，據
    之為終止租約之意思表示，始發生合法終止該租約之效力。
四、按承租人於租賃關係終止後，應返還租賃物；又所有人對於無權占有或侵奪其所
    有物者得請求返還之；對於妨害其所有權者得請求除去之，民法第四百五十五條
    、第七百六十七條前段分別定有明文，本件租約既經原告合法終止而消滅後，被
    告即無權占有使用系爭如附圖所示編號Ｂ部分三層ＲＣ造建物（面積０點一三五
    五三二公頃）、Ｃ部分一層鐵皮屋（面積０點００二八四六公頃）之建物，原告
    依民法第七百六十七條所有物返還請求權規定及四百五十五條租賃返還請求權之
    規定，訴請被告返還該等建物，即屬有據。此外，系爭租賃契約終止前，被告自
    九十一年九月十六日起至九十二年三月十五日終止租約期間，均未依約按月給付
    原告每月租金貳拾萬壹仟貳佰元，是原告請求被告自九十一年九月十六日起至九
    十二年三月十五日止，應按月給付租金貳拾柒萬壹仟貳佰元，於法有據。又按無
    法律上原因而受有利益，致他人受損害者，應返還其利益；雖有法律上之原因，
    而其後已不存在者，亦同，民法第一百七十九條定有明文。本件原告主張系爭租
    約自九十二年三月十五日終止後，被告迄未返還系爭承租建物，於被告返還原告
    之日止，被告仍占有使用系爭建物而受有利益，即無法律上原因，並致原告受有
    損害而應返還相當於租金之不當得利部分，亦於法有據；再查：本件系爭建物被
    告原來承租之每月租金即為貳拾柒萬壹仟貳佰元，是原告主張被告無權占有所受
    之不當得利是相當於每月租金貳拾柒萬壹仟貳佰元，應屬合理，是原告主張被告
    自契約終止後起，至交還系爭建物之日止，應按月返還相當於租金貳拾柒萬壹仟
    貳佰元之不當得利，亦屬有據。
五、從而，原告基於終止租約後之租賃物返還請求權及所有物返還請求權之規定，訴
    請被告將坐落台中市○○區○○段四一地號土地上如附圖所示編號Ｂ部分三層Ｒ
    Ｃ造建物（面積０點一三五五三二公頃）、Ｃ部分一層鐵皮屋（面積０點００二
    八四六公頃）之建物返還予原告，並自九十一年九月十六日起，至返還該等建物
    之日止，按月給付原告貳拾柒萬壹仟貳佰元（九十一年九月十六日至九十二年三
    月十五日所請求為租金，九十二年三月十六日至返還建物之日止部分，則屬不當
    得利），為有理由，應予准許。
六、原告陳明願供擔保以代釋明，聲請宣告假執行，核無不當，爰酌定相當擔保金額
    而宣告之。
七、據上論結，本件原告之訴為有理由，依民事訴訟法第三百八十五條第一項，第七
    十八條，第三百九十條第二項，判決如主文。
中      華      民      國    九十二      年      四      月    十五    日
                            臺灣臺中地方法院民事第三庭
~B法      官  王金洲
右為正本係照原本作成。
如對本判決上訴，須於判決送達後廿日內向本院提出上訴狀。
中      華      民      國    九十二      年      四      月    十五    日
~B法院書記官


司法院資訊處製作；財團法人民間司法改革基金會備份。
